【裁判字號】    89,訴,187
【裁判日期】    891216
【裁判案由】    地上物徵收補償
【裁判全文】
高雄高等行政法院裁定                              八十九年度訴字第一八七號
    原      告  甲○○○
    訴訟代理人  戊○○
    被      告  屏東縣政府
    代  表  人  乙○○  縣長
    訴訟代理人  丙○
                丁○○
右當事人間因地上物徵收補償事件，原告提起行政訴訟。本院裁定如左：
    主  文
原告之訴駁回。
訴訟費用由原告負擔。
    理  由
一、按原告起訴不合程式或不備其他要件者，行政法院應以裁定駁回之，行政訴訟法
    第一百零七條第一項第十款定有明文。次按徵收土地時，其改良物應一併徵收。
    又土地改良物被徵收時，其應受之補償費，由該管直轄市或縣（市）地政機關會
    同有關機關估定之。土地法第二百十五條第一項前段及第二百四十一條分別定有
    明文。故土地改良物補償費之發放，亦以該土地改良物之徵收為前提。於未為徵
    收處分前，地上物所有權人因徵收而生之補償費請求權即不存在。又土地改良物
    被徵收時，其應受之補償費，如前述既由該管直轄市或縣（市）地政機關會同有
    關機關估定之，足見補償費之金額須由行政機關經由一定程序而為估定，亦即須
    由行政機關以行政處分之方式為之，是人民請求行政機關為徵收補償，應係提起
    前述行政訴訟法第五條之課予義務訴訟，請求行政法院命行政機關為一定作為，
    而非得逕行提起同法第八條之一般給付訴訟。第按人民因中央或地方機關對其依
    法申請之案件，予以駁回，認為其權利或法律上利益受違法侵害者，經依訴願程
    序後，得向高等行政法院提起請求該機關應為行政處分或應為特定內容之行政處
    分之訴訟，行政訴訟法第五條第二項亦定有明文。是提起本條課以義務訴訟，依
    前述規定須以經過訴願程序為前提，合先敘明。
二、本件原告起訴意旨略以：被告於民國（下同）八十年間因內政部營建署墾丁國家
    公園管理處為興建國立海洋生物博物館所需，報經內政部核准，徵收原告所有坐
    落屏東縣車城鄉○○段一九五地號等土地及其地上物。惟就地上物重金屬處理池
    及污水處理池內價值新台幣（下同）一千二百萬元之設備、價值一百二十一萬九
    千二百元之三百八十一株椰子樹（原告共植有四百五十株，被告僅補償六十九株
    ）及漁塭內養殖物均漏未補償；經原告於公告期間內異議，嗣後並多次具函異議
    ，且提出原告配偶戊○○與日籍之山中修七十六年五月一日所簽署之合作經營養
    殖業契約書（內載由山中修提供價值一千二百萬元之重金屬處理池及污水處理池
    之設施）等為證；被告就重金屬處理池及污水處理池設備部分，雖曾委託財團法
    人中國生產力中心查估，然該中心卻以查估當日並未發現尚有設備為由，向被告
    提出報告，致被告據以拒絕補償，經原告再予力爭，並提出原告配偶戊○○與日
    籍之山中修所訂，經台灣高雄地方法院認證之協議書，證明確有投資一千二百萬
    元興建池內設備後，再向被告申辦補償，詎被告仍於八十九年七月二十五日以八
    九屏府地權字第一一七一二六號函拒絕原告之請求，並稱：「台端八十五年五月
    六日異議書說明二、(二)『本件過濾池之硬體經貴單位於八十四年八月三十一日至
    現場查估業已證實確有該改良物而列入補償範圍。至於軟體部分雖已不存在，惟
    此乃屏東縣政府公告徵收土地及改良物後，於第一次查估時漏未列入，而為不肖
    業者以為業經查估，不影響本人權益，加以竊取所致』，故台端亦承認該過濾池
    軟體以不存在有案」云云，然原告八十五年五月六日之異議書，係就財團法人中
    國生產力中心查估結果所為之臆測之詞，其真意係表示確有該軟體設備，縱於公
    告徵收查估後不存在，亦不影響原告之權益，被告自不得以原告該臆測之詞而拒
    予補償。系爭重金屬處理池及污水處理池雖於爭議未終結前已為被告逕行剷平而
    無從勘驗，惟由戊○○與日籍之山中修所訂協議書及有進口材料裝設之事實觀之
    ，原告實有一千二百萬元之重金屬處理池及污水處理池地上物設備，被告自應予
    補償。又前開漏未補償之椰子三百八十一株，每株三千二百元，共一百二十一萬
    九千二百元。另依七十八年九月十一日國立海洋生物博物館車城後灣地區海洋水
    族館用地地價及地上物補償費協調會議記錄第（六）２所載「為彌補地價偏低，
    養殖物每公頃比照南迴鐵路工程蝦塭補償二、四○○、○○○元」，被告應補償
    原告漁塭內養殖物二百四十萬元，然被告亦拒予補償，以上合計被告應給付原告
    一千五百七十一萬九千二百元之補償費，爰依行政訴訟法第八條規定，請求被告
    如數給付並加計自起訴狀繕本送達翌日起至清償日止之法定遲延利息等語。
三、經查，原告主張漏估之系爭重金屬處理池及污水處理池設備、椰子樹、養殖物等
    物所坐落之屏東縣車城鄉○○段一九五地號等土地及其上建築改良物與農林作物
    等地上物，業經被告分別以八十年十二月二十三日八０屏府地權字第一六三三七
    三號公告、及八十三年四月二十三日八三屏府地權字第五五五六五號公告徵收，
    原告雖就地上物徵收補償部分於公告期間內異議，然就公告征收之各項補償費業
    於八十四年十月十二日領取在案，至上開重金屬處理池及污水處理池設備、椰子
    樹三百八十一株，養殖物則未在被告公告徵收範圍等情，有公告影本二份及土地
    建築改良物補償費清冊影本一份附於原處分卷可稽。依原告起訴狀所載，亦自認
    系爭重金屬處理池及污水處理池設備、椰子樹、養殖物等補償費係屬漏估，有起
    訴狀足憑。次查，關於重金屬處理池及污水處理池設備部分，原告多次異議、舉
    證，被告係以前述八十九年七月二十五日以八九屏府地權字第一一七一二六號函
    ，否准原告之請求；關於養殖物部分，原告曾於八十五年五月六日具函申請，被
    告則以八十五年五月九日八十五屏府地權字第六九二七六號函，以系爭被徵收土
    地上漁塭並未放養水產物為由予以拒絕；關於椰子樹部分，原告曾於八十七年三
    月十八日具函申請，被告則以八十七年四月七日八七屏府地權字第四八八四五號
    函認查估屬實，並無不足之虞等由予以拒絕在案，業據被告提出兩造上開各項函
    件（見被告八十九年十一月二十八日提出之補充說明函附之附件）在卷可考；故
    本件原告所爭執之補償範圍，被告尚未為徵收甚明。再查，原告於請求被告補徵
    系爭地上物及發給本件補償費遭被告拒絕後，並未經訴願程序，即提起本件訴訟
    之事實，業經原告訴訟代理人於準備程序中陳明，有筆錄在卷足佐。依上所述，
    土地改良物補償費之發放，係以該土地改良物之徵收為前提，且徵收補償之請求
    ，應經訴願程序，並依行政訴訟法第五條規定提起命被告為行政處分或特定內容
    行政處分之訴訟，則原告於被告拒絕其徵收請求後，未經訴願程序，即逕行依行
    政訴訟法第八條規定，訴請被告給付補償費，其起訴自屬欠缺訴之利益，不備起
    訴要件，且本院亦無從曉諭其轉換訴訟類型予以補正，原告提起本件訴訟，既非
    合法，應予駁回。
四、本件原告之訴，既因不備起訴要件應予駁回，則關於系爭補償費事實上之爭執，
    本院即無再予論述之必要，併此敘明。
五、依行政訴訟法第一百零七條第一項第十款、第一百零四條、民事訴訟法第九十五
    條、第七十八條，判決如主文。
中     華     民     國     八十九     年     十二    月      十六      日
                    高 雄 高 等 行 政 法 院  第 二 庭
                                審 判 長 法  官  高秀真
                                         法  官  邱政強
                                         法  官  江幸垠
右為正本係照原本作成。
如不服本裁定，應於送達後十日內向本院提出抗告狀。
中     華     民     國     八十九     年     十二    月      十六      日
                                     法院書記官  張哲瑋


司法院資訊處製作；財團法人民間司法改革基金會備份。
